臺灣高等法院臺中分院民事判決
109年度上字第235號
上  訴  人  詹裕勳  



訴訟代理人  許博堯律師
複 代理 人  戴連宏律師
被 上訴 人  詹麒宏  
            詹秩凱  



訴訟代理人  程米莉  
上  二  人
訴訟代理人  盧錫銘律師
被 上訴 人  廖珠吟  
            廖淑美  
            廖俊雄  
            廖麗智  
            廖阡妤  
            江世在（即甲○○之承當訴訟人）

            江清義  
            江明中  

            吳劉金女
            羅分明  
            羅永典  
            羅明和  
            羅仁宗  
            許廖翠雲
上列當事人間請求分割共有物事件，上訴人對於中華民國109年
3月27日臺灣彰化地方法院108年度訴字第333號第一審判決提起
一部上訴，本院於110年12月22日言詞辯論終結，判決如下：
    主  文
一、原判決關於土地之分割部分，及訴訟費用之裁判均廢棄。
二、上開廢棄部分，兩造共有坐落彰化縣○○鄉○○段00地號土地分
    割如附圖彰化縣○○地政事務所民國110年8月26日土地複丈成
    果圖，及附表一「分配位置編號（附圖）」欄所示。
    兩造並應依附表二所示金額互為補償。
三、第一、二審訴訟費用由兩造按附表一「訴訟費用負擔比例」
    欄所示各該比例負擔。　
　　事實及理由
一、程序事項：
㈠、按訴訟繫屬中為訴訟標的之法律關係，雖移轉於第三人，於
    訴訟無影響。前項情形，第三人經兩造同意，得聲請代移轉
    之當事人承當訴訟，民事訴訟法第254條第1項、第2項前段
    定有明文。查本件原審被告甲○○於民國109年3月16日本件訴
    訟繫屬中，將其所有坐落彰化縣○○鄉○○段00地號土地（下稱
    系爭土地）之應有部分移轉予訴外人江世在，有土地登記第
    一類謄本可按（見本院卷㈡第211-217頁），嗣江世在聲請承
    當本件訴訟，被上訴人詹麒宏、詹秩凱（下稱詹麒宏等2人
    ）之訴訟代理人及上訴人之訴訟代理人於110年12月22日言
    詞辯論期日當庭表示同意，有聲請承當訴訟狀及110年12月2
    2日言詞辯論筆錄在卷可憑（見本院卷㈡第163-167、202頁）
    ，經核與上開規定相符，自應予准許。
㈡、被上訴人廖珠吟、廖淑美、廖俊雄、廖麗智、廖阡妤（下合
    稱廖珠吟等5人）、江清義、江明中（下合稱江清義等2人）
    、吳劉金女、羅分明、羅永典、羅明和、羅仁宗（以上3人
    合稱羅永典等3人）、許廖翠雲經合法通知，均未於言詞辯
    論期日到場，核無民事訴訟法第386條所列各款情形，爰依
    上訴人聲請，由其一造辯論而為判決。
二、上訴人主張：
　　系爭土地為兩造共有，應有部分比例如附表一「權利範圍（
    應有部分比例）」欄所示，兩造間就系爭土地並無不分割之
    約定，亦無因物之使用目的不能分割情形，然無法協議分割
    ，自得訴請裁判分割。又多數共有人均同意採彰化縣○○地政
    事務所（下稱○○地政）110年8月26日土地複丈成果圖（下稱
    丙案）分割，而丙案除詹麒宏位置變動較大外，在未損及現
    有地上建物及共有人使用現狀情形下，最符合共有人利益。
    至系爭土地西北側之建物已有自來水管線通過，詹麒宏等2
    人分配後，可申請延伸自來水管線，並無不能使用自來水情
    事。如採原審判決附圖三○○地政108年9月18日土地複丈成果
    圖（下稱乙案）分割，多數共有人之圍牆之建物恐將拆除，
    與大多數共有人維持地上建物之意願背離，且上訴人分得土
    地地形非正，南北縱深過長，不利建築規劃等語。爰依民法
    第823條第1項、第824條規定提起本件訴訟，並聲明：請求
    分割系爭土地，並採丙案分割方案。
三、被上訴人則以：
㈠、羅永典等3人、廖俊雄：
　　同意採丙案，該方案係依各共有人目前之使用位置為分割，
    可避免拆除地上物，屬最妥適之分割方法。
㈡、江世在、許廖翠雲：
　　同意採丙案，該方案係依各共有人長久以來之分管位置為分
    割，且共有人於系爭土地上均設有圍牆為界；如採乙案分割
    ，甲○○、許廖翠雲所有建物之東北側圍牆需拆除，且屋前廣
    場及對外通路部分，江世在負擔高達117.72平方公尺，顯失
    公平外，對外通路部分，亦不符比例原則。　
㈢、吳劉金女：
　　同意採丙案，該方案係依共有人間之分管位置為分配，較為
    適當，而乙案將使其北側圍牆需拆除重建。
㈣、詹麒宏等2人：
　　原審判決採乙案分割，可避免許廖翠雲之建物遭拆除，復保
    留乙案編號I部分之私有通路，僅作比例進行調整，為合理
    、公平之分割方法，至詹麒宏等2人所有建物如占用他共有
    人分得土地部分，願自行拆除。若採丙案分割，詹麒宏等2
    人之父即訴外人丙○○所有坐落系爭土地西南側之同段0000地
    號土地（下稱0000號土地），將無法與詹麒宏等2人所分得
    土地合併使用，且目前經全體共有人同意起造之門牌號碼為
    彰化縣○○鄉○○路○○巷0000號建物（下稱00-0號建物），所使
    用之自來水管線為上訴人分得土地所截斷，須改由東北側之
    管線重新安裝，所耗費用不貲，並非適當之方案。
四、廖珠吟、廖淑美、廖麗智、廖阡妤、江清義等2人、羅分明
    經合法通知，未於言詞辯論期日到場，亦未提出書狀作任何
    聲明或陳述。
五、原審判決准予分割系爭土地如乙案所示，上訴人不服，提起
    上訴，並聲明：㈠原判決關於土地之分割部分廢棄。㈡兩造共
    有系爭土地分割如丙案所示。羅永典等3人、廖俊雄、江世
    在、許廖翠雲、吳劉金女：同意採丙案。詹麒宏等2人則聲
    明：上訴駁回。
六、本院之判斷：
㈠、按各共有人，除法令另有規定外，得隨時請求分割共有物，
    但因物之使用目的不能分割或契約訂有不分割之期限者，不
    在此限，民法第823條第1項定有明文。是以，共有物依其使
    用目的並非不能分割，又未有不分割之約定者，各共有人得
    隨時請求分割。經查，上訴人主張系爭土地為兩造所共有，
    共有人及應有部分如附表一所示，又系爭土地並無不能分割
    之情事，兩造間亦無不分割之約定等事實，為兩造所不爭執
    ，堪信為真實。則兩造無法就系爭土地分割方法達成協議，
    上訴人依上開規定，請求分割兩造共有之系爭土地，自屬於
    法有據。
㈡、按依民法第824條第2、3、4項規定，法院所定共有物之分割
    方法有：「一、以原物分配於各共有人，但各共有人均受原
    物之分配顯有困難者，得將原物分配於部分共有人。二、原
    物分配顯有困難時，得變賣共有物，以價金分配於各共有人
    ；或以原物之一部分分配於各共有人，他部分變賣，以價金
    分配於各共有人。以原物為分配時，如共有人中有未受分配
    ，或不能按其應有部分受分配者，得以金錢補償之。以原物
    為分配時，因共有人之利益或其他必要情形，得就共有物之
    一部分仍維持共有」。再按共有人因共有物分割之方法不能
    協議決定，而提起請求分割共有物之訴，應由法院依民法第
    824條命為適當之分配，不受任何共有人主張之拘束；定共
    有物分割之方法，可由法院自由裁量，但以其方法適當者為
    限，又法院裁判分割共有物，須斟酌各共有人之利害關係、
    使用情形、共有物之性質及價值、經濟效用，符合公平經濟
    原則，其分割方法始得謂為適當（最高法院49年台上字第25
    69號、90年度台上字第1607號判決要旨參照）。
㈢、經查，系爭土地係呈東北往西南方向之四邊形，東北往西南
    之地籍線較西北東南之地籍線為長，系爭土地東北側及西南
    側均面臨彰化縣○○鄉○○路○○巷（見原審卷第147頁），土地
    上並有上訴人（門牌號碼為彰化縣○○鄉○○路○○巷00號建物）
    、羅永典等3人與羅分明（同巷00號右側建物）、吳劉金女
    （同巷00號建物）、廖珠吟等5人（同巷00號左側建物）、
    江清義等2人（同巷00號建物）、許廖翠雲（同巷81號建物
    ）、詹麒宏等2人（00-0號建物及西側無門牌號碼之鐵皮建
    物）所有未辦理保存登記之建物【坐落位置如○○地政108年6
    月18日土地複丈成果圖（下稱現況圖）所示，見原審卷第15
    3頁】，此業經原審會同兩造勘驗現場明確，製有勘驗筆錄
    及地上建物現況示意圖附卷可佐（見原審卷第145-147頁）
    ，並囑託○○地政測量屬實，有該所製作之現況圖（見原審卷
    第153頁）可參，復有上訴人所提出之拍攝位置示意圖及現
    場照片在卷可按（見本院卷第51-63頁），堪信屬實。
㈣、次查，系爭土地無論採乙案或丙案分割，除上訴人及詹麒宏
    等2人外之共有人所分配之位置均屬相同，且亦均按其他共
    有人地上物坐落位置而為分配。因此，本件最大之爭執點，
    在於上訴人與詹麒宏等2人分配位置之優劣考量。
⑴、如採依乙案分割，詹麒宏等2人所分得土地，係各自面臨東北
    側及西南側之○○路○○巷，上訴人所分得之土地於東北側及西
    南側均面臨○○路○○巷，而無形成袋地之虞。惟上訴人分得土
    地，東北側面臨○○路○○巷之地籍線較西南側面臨○○路○○巷之
    地籍線寬，形成東北寬、西南窄之狹長地形，且與詹麒宏等
    2人所分得土地鄰接之地籍線呈現凹角轉折，不利日後房屋
    建築規劃與土地之充分利用，難以發揮最大效益。況詹麒宏
    等2人所有無門牌號碼之鐵皮建物（如現況圖所示編號J部分
    ）占用上訴人分得土地，而需拆除。
⑵、如採丙案分割，上訴人分得土地僅西南側面臨○○路○○巷，詹
    麒宏等2人所分得土地僅東北側面臨○○路○○巷，且不論上訴
    人或詹麒宏等2人面臨○○路○○巷之面寬均較乙案為寬，有利
    日後建築房屋時之規劃，且上訴人或詹麒宏等2人所分得土
    地地形較為方正，原在系爭土地上之建物均按原位置予以保
    留，並無拆除地上建物之虞。
⑶、本院審酌乙、丙案分割方法後，認採丙案分割，符合各共有
    人利用土地之現況與地上建物坐落位置，而不致變動各共有
    人原有作息及生活習慣。又比較○○○○不動產估價師事務所（
    下稱○○事務所）於108年12月20日、110年9月24日所出具之
    鑑定報告所載，上訴人、詹麒宏、詹秩凱採乙案分得土地之
    總價值分別為新臺幣（下同）404萬6,634元、204萬3,689元
    、200萬2,944元，合計809萬3,267元；採丙案分得土地之總
    價值，依序為668萬5,897元、360萬4,667元、360萬4,667元
    ，合計為1,389萬5,231元，不論是上訴人、詹麒宏等2人所
    分得土地之價值〈上訴人增值263萬9,263元，增幅65%，計算
    式：【0000000-0000000】/0000000=0.65；詹麒宏等2人增
    值316萬2701元，增幅78%，計算式：【（0000000+0000000
    ）-（0000000+0000000）】/（0000000+0000000）=0.78〉，
    及合併之土地總價值均明顯提高，丙案分割顯較有利於上訴
    人及詹麒宏等2人，自屬較合理及有益共有人之方案。況共
    有人中羅永典等3人、廖俊雄、江世在、許廖翠雲、吳劉金
    女亦均具狀表示同意丙案（見本院卷㈡第139-179頁），顯見
    丙案已獲大多數共有人所採，堪認為較妥適之方案。
⑷、至詹麒宏等2人雖以採丙案，無法與0000號土地合併使用，且
    自來水管線需耗鉅資重新安裝等語抗辯。惟0000號土地並不
    在本件分割共有物訴訟之標的範圍，詹麒宏等2人亦未主張
    與系爭土地合併分割，此部分抗辯，自難採信。另採丙案分
    割，固使詹麒宏等2人自來水管線需重新安裝情事，惟上訴
    人已表示同意保留詹麒宏等2人原有自來水管線安裝位置，
    並同意詹麒宏等2人使用原有自來水管線而使用上訴人分配
    之土地，又許廖翠雲、江清義等2人之建物已有裝設自來水
    管線，而依彰化縣103年度自來水供水普及率蓋況乙文所載
    ，○○鄉自來水普及率已達89.6%，如詹麒宏等2人依丙案分得
    土地有重新安裝自來水管線之必要時，可自許廖翠雲、江清
    義等2人之建物已安裝之自來水管線延伸而來，當不致耗費
    過鉅之費用。況依經驗法則，重新安裝自來水管線之費用，
    應較採丙案所增加土地之價值為低，土地共有人自無捨增益
    甚巨之丙案而就乙案分割之理，詹麒宏等2人之抗辯，自難
    遽採。
㈤、再按法院裁判分割共有物，除應斟酌各共有人之利害關係，
    及共有物之性質外，尚應斟酌共有物之價格，倘共有人中有
    不能按其應有部分受分配，或所受分配之不動產，其價格不
    相當時，法院非不得命以金錢補償之（最高法院57年台上字
    第2117號民事判例要旨參照）。再查，系爭土地因地形及臨
    路情況暨各共有人分得土地之面積有增減，致各共有人分得
    土地價值尚有差異，爰以金錢互為補償，實有必要，經送請
    ○○事務所鑑定結果，兩造應相互補償之金額如附表二所示，
    有該所110年9月24日○○字第00000號函暨附（110）○○○字第0
    0000號估價報告書存卷足憑（見本院卷㈡第75-99頁，其中第
    5頁「各共有人應受補償金額配賦表」）。徵諸上開估價報
    告係由該事務所領有不動產估價師證書之專業人員進行鑑價
    ，並至現場勘察，且詳列估價事項及方法所出具，要可採用
    ，到庭兩造亦表示無意見（見本院卷㈡第206-207頁筆錄）。
    是本院認由兩造以附表二所示金額互為補償，尚稱妥適。
七、綜上所述，本件上訴人請求分割系爭土地，並無不合，應予
　　分割，原審判決未及審酌上訴人於本院新提出之丙案，而判
    決分割方法如乙案所示，自有未洽。又按法院併以原物分配
    、變賣、金錢補償為共有物之分割方法時，其判決有不可分
    割之關係，當事人對於第一審法院定分割方法之判決提起上
    訴時，第二審法院如認第一審法院所定分割方法有部分不當
    ，即應將第一審判決全部廢棄改判，不得為一部維持一部廢
    棄之判決(最高法院108年度台上字第812號判決意旨參照)。
    原審判決所定分割方法不當，上訴意旨指摘原判決此部分不
    當，求予廢棄改判，為有理由，爰將原判決關於系爭土地之
    分割部分廢棄改判如主文第2項所示；並諭知兩造以附表二
    所示金額互為補償。
八、末按共有物分割，由敗訴當事人負擔訴訟費用顯失公平者，
    法院得酌量情形，命勝訴之當事人負擔其一部，民事訴訟法
    第80條之1定有明文。本件分割共有物之訴，既經本院判准
    分割，並為全體共有人定分割方法，如僅由一造負擔訴訟費
    用顯失公平，爰併令兩造依附表一「訴訟費用負擔比例」欄
    所示比例負擔訴訟費用。
九、本件事證已明，兩造其餘之攻擊或防禦方法及所用之證據，
    經本院斟酌後，認為均不足以影響本判決之結果，爰不逐一
    論列，附此敘明。
十、據上論結，本件上訴為有理由，判決如主文。　　
中　　華　　民　　國　　111 　年　　1 　　月　　12　　日
                民事第二庭    審判長法　官  楊國精
　　　　　　　　　　　      　　　　法　官  陳正禧
　　　　　　　　　　　      　　　　法　官  李立傑
正本係照原本作成。
如不服本判決，應於收受送達後二十日內向本院提出上訴書狀，
其未表明上訴理由者，應於提出上訴後二十日內向本院補提理由
書狀（均須按他造當事人之人數附繕本）。因疫情而遲誤不變期
間，得向法院聲請回復原狀。
上訴時應提出委任律師或具有律師資格之人之委任狀。委任有律
師資格者，另應附具律師資格證書及釋明委任人與受任人有民事
訴訟法第四百六十六條之一第一項但書或第二項所定關係之釋明
文書影本。如委任律師提起上訴者，應一併繳納上訴裁判費。
                                    書記官  李欣憲

中　　華　　民　　國　　111 　年　　1 　　月　　12　　日
附表一：
兩造就系爭土地之應有部分比例、分配位置編號、訴訟費用負擔
比例
編號 共有人 權利範圍（應有部分比例） 分配位置編號（附圖） 訴訟費用負擔比例 ⒈ 廖珠吟、廖淑美、廖俊雄、廖麗智、廖阡妤（乙○○之繼承人） 公同共有9/132 A，公同共有 連帶負擔9/132 ⒉ 江世在 1/18 F，按應有部分1/3之比例保持共有 共同負擔 1/6 ⒊ 江清義 1/18   ⒋ 江明中 1/18   ⒌ 吳劉金女 6/66 C 6/66 ⒍ 羅仁宗 3/176 B，按應有部分1/4之比例保持共有 共同負擔12/176  ⒎ 羅分明 3/176   ⒏ 羅明和 3/176   ⒐ 羅永典 3/176   ⒑ 許廖翠雲 7/66 G 7/66 ⒒ 詹麒宏 825/6600 H 825/6600 ⒓ 詹秩凱 825/6600 I 825/6600 ⒔ 詹裕勳 1650/6600 D 1650/6600 14   E，由江世在、江清義、江明中、許廖翠雲按14692/79523、14691/79523、14691/79523、35449/79523之比例保持共有  

附表二：
各共有人應受補償金額配賦表（新臺幣，元）
 許廖翠雲 (+336,001) 詹麒宏 (+256,849) 詹秩凱 (+256,849) 合計 廖珠吟、廖淑美、廖俊雄、廖麗智、廖阡妤 (-83,708） 33,102 25,303 25,303 83,708 羅仁宗 (-40,892) 16,170 12,361 12,361 40,892 羅分明 (-40,892) 16,170 12,361 12,361 40,892 羅明和 (-40,892) 16,170 12,361 12,361 40,892 羅永典 (-40,891) 16,169 12,361 12,361 40,891 吳劉金女 (-50,177) 19,841 15,168 15,168 50,177 詹裕勳 (-9,737) 3,851 2,943 2,943 9,737 江世在 (-180,818) 71,502 54,658 54,658 180,818 江清義 (-180,846) 71,513 54,666 54,667 180,846 江明中 (-180,846) 71,513 54,667 54,666 180,846 合計 336,001 256,849 256,849 849,699